【裁判字號】    98,上訴,654
【裁判日期】    980803
【裁判案由】    強盜等
【裁判全文】
臺灣高等法院高雄分院刑事判決         98年度上訴字第654號
上  訴  人  臺灣屏東地方法院檢察署檢察官
被      告  戊○○
被      告  丁○○
上列一人
指定辯護人  本院公設辯護人  于欣潔
上列上訴人因被告強盜等案件，不服臺灣屏東地方法院98年度訴
字第176 號中華民國98年4 月7 日第一審判決（起訴案號：臺灣
屏東地方法院檢察署98年度偵字第205 號），提起上訴，本院判
決如下：
    主  文
原判決關於戊○○侵占遺失物部分撤銷。
戊○○犯侵占離本人持有物罪，處罰金新臺幣壹仟元，罰金如易
服勞役，以新臺幣壹仟元折算壹日。
其他上訴駁回。
    事  實
戊○○於民國98年1 月1 日凌晨4 時許，在屏東市○○路34之7
號附近空地上，拾獲甲○○所有、已遺失之住宅車庫鐵門遙控器
乙只，即意圖為自己不法之所有而侵占入己，並持以隨機對鄰近
各住宅遙控使用，進而開啟屏東市○○路34之7 號甲○○住宅，
入內竊取機車及安全帽（竊盜部分，經原審判處罪刑後，業已撤
回上訴而確定），得手後，併將該只遙控器攜帶離去。案經甲○○訴由屏東縣警察局屏東分局報告臺灣屏東地方法院檢察署檢察
官偵查起訴。
    理  由
一、被告以外之人於審判外之言詞或書面陳述，除法律有規定者
    外，不得作為證據；被告以外之人於審判外之陳述，雖不符
    前4 條之規定，而經當事人於審判程序同意作為證據，法院
    審酌該言詞陳述或書面陳述作成時之情況，認為適當者，亦
    得為證據；刑事訴訟法第159 條第1 項、第159 條之5 第1
    項定有明文。本判決認定事實所引用之證據資料，除原已符
    合刑事訴訟法第159 條之1 至第159 條之4 ，及法律另有規
    定等傳聞法則例外規定得作為證據以外；其餘並非公務員違
    背法定程序所取得，檢察官、被告戊○○、丁○○及辯護人
    於本院均同意作為認定事實之證據，且審酌各該證人或書面
    陳述作成時之情況，並無違法不當或證明力明顯過低之瑕疵
    ，認為以之作為證據為適當，均得作為證據。
二、訊據被告戊○○否認有侵占遙控器之犯行，辯稱：拾獲後並
    以之開啟甲○○住宅車庫鐵門，竊取機車及安全帽後，將遙
    控器隨手丟在機車內云云。經查：按住宅車庫之遙控器，係
    利用操控業已設定可發出一定頻率電波供感應開啟機械裝置
    ，且因設定燒製電波頻率供特定人使用，縱屬一般人日常生
    活習見常用之物，仍具有相當之經濟及使用價值。茲被告戊○○拾取後，隨即加以使用而供找尋竊盜作案對象，主觀上
    就該只遙控器顯然具有不法所有之意圖。被告戊○○以之開
    啟甲○○住宅車庫鐵門，於入內行竊機車及安全帽得手後，
    仍未放棄對該只遙控器之持有，直到警方至其租屋處執行搜
    索時，始在其所竊機車內一併查獲起出，足見被告戊○○對
    該只遙控器之持有關係，客觀上並未曾中斷，所辯無侵占犯
    意云云，要無可採。核其所為，係犯刑法第337 條之侵占遺
    失物罪。原審未詳為推求，遽為無罪判決，實有未合。檢察
    官上訴意旨，指摘原判決不當，為有理由，自應由本院將此
    部分撤銷改判。爰審酌被告侵占該只遙控器後之使用情形，
    犯後否認，態度不佳等一切情狀，爰量處罰金1,000 元，並
    諭知如易服勞役，以1,000 元折算1 日。
三、公訴意旨另以：戊○○、己○○計畫至超商強盜財物，兩人
    共騎機車返回屏東市○○路20號2 樓之1 戊○○租屋處，備
    妥安全帽、西瓜刀及黑色頭套2 個（該頭套係戊○○囑有強
    盜犯意聯絡之丁○○，於97年12月31日19至20時許，在屏東
    市○○路舊菸廠附近商店所購，戊○○並告知丁○○『這次
    你不必去，回來後會分贓給你』），後由戊○○以機車搭載
    己○○（均帶頭套及安全帽），於98年1 月1 日4 時40分許
    ，抵達屏東市○○○路4 之2 號強棒超商，戊○○手持西瓜
    刀靠近喝令店員丙○○把錢拿出來、己○○則問抽屜如何開
    啟，丙○○受驚嚇不能抗拒而告知，己○○乃開啟抽屜將其
    內現金約11,000元、戊○○則將店內香煙共約50包（為七星
    、峰、BOSS、黑惡魔、寶島等品牌，約值3,000 元）放入塑
    膠袋內取走，因而強盜財物得逞（戊○○、己○○以上加重
    強盜部分，經原審判處罪刑後，均已撤回上訴而確定），因
    認被告丁○○對此部分亦成立刑法第330 條第1 項加重強盜
    罪（上訴意旨則認至少亦應成立幫助犯）云云。按犯罪事實
    應依證據認定，無證據不得認定犯罪事實；被告或共犯之自
    白，不得作為有罪判決之唯一證據，仍應調查其他必要之證
    據，以察其是否與事實相符；不能證明被告犯罪者，應諭知
    無罪之判決；刑事訴訟法第154 條第2 項、第156 條第2 項
    、第301 條第1 項定有明文。經查：
  (一)被告丁○○雖於警詢及偵查中坦承知情及分得贓物，但其所
    稱：「他們行搶以前，沒有告訴我要搶何超商，『是行搶後
    ，纔說搶了強棒超商』」、「戊○○拿7 張百元鈔及大衛杜
    夫香菸乙包給我時，有告訴我是去超商行搶來的」、「是己○○提議的，他們在行搶前有告訴我，但戊○○叫我不用參
    加，先回到他家等」、「戊○○說如果行搶得逞，就回到他
    家朋分贓物」（警卷第15、16頁）；「購買時就知道買頭套
    是他們稍後要去行搶用的，他們有說要行搶」（偵查卷第74
    頁），對於事先是否即已明確知悉戊○○、己○○欲就特定
    對象即強棒超商實行攜帶兇器強盜，已有疑問。且被告丁○○於審理時更翻異否認犯罪，辯稱：「查獲我時，沒有查到
    任何贓物」、「我與己○○不熟，不知道他是不是同夥的，
    我沒與己○○組成強盜集團」（原審羈押卷第5 、6 頁）、
    「戊○○、己○○強盜強棒超商這件，我在事先都不曉得，
    當警員問我時，我已經有點糊塗、搞不清楚」、「頭套是在
    97年12月31日另件『檳榔世家』作案以前就買了，因為作案
    時間一樣是在清晨，所以與本件98年1 月1 日之時間，纔會
    弄混、記錯」（原審卷第123 頁），參酌被告丁○○於97年
    12月29日（1 件）、30日（3 件）、31日（1 件）確有與戊○○共同犯案，並均始終坦承而未曾翻異，且己○○當時均
    未加入而與其等共同犯案，是被告丁○○於審理中所為辯解
    ，應非胡亂編造，而屬真實有據。
  (二)關於被告丁○○究竟有無參與強棒超商之強盜案，戊○○係
    稱：「我與己○○騎車在巿區亂逛，己○○告訴我說『有家
    超商（指強棒超商）是老板兒子在看顧，很好行搶』，我就
    說『好，去看看』；我回租屋處拿頭套、西瓜刀；強棒超商
    是己○○提議要作案；與己○○只有一起作這件」、「頭套
    是我拿錢給丁○○買的，但這件他沒有去；我沒有跟丁○○
    說我們要去那裡，也沒有說回來會分他東西」、「強棒超商
    是我與己○○去搶的，丁○○沒有去；因為我與己○○臨時
    起意，我們騎機車，沒有想到要約丁○○，沒有主動叫丁○○不要去，因為這件是撿到搖控器偷到機車纔臨時起意要去
    強盜；頭套是要去搶檳榔世家時前一天買的，是叫丁○○幫
    忙買的，所以留到與己○○一起用；確實沒有跟丁○○講說
    『這次不用去，回來會分給他』，因為根本就沒有約他作案
    ；我平常是與丁○○一起作案，沒有找過己○○，所以丁○○是事後纔知道；與己○○去搶強棒超商是臨時起意」（警
    卷第4 、5 、11、12頁；偵查卷第15、67；原審卷第116 至
    118 頁）。且己○○亦稱：「犯案工具都是戊○○提供」、
    「是我與戊○○一起進去搶」、「我跟丁○○不熟；戊○○
    問我敢不敢一起作案，當時我沒有回答；戊○○騎機車載我
    逛到強棒超商時，我就講說『現在看店的店員傻傻的』，戊○○就說『走，先回租屋處』，我問他要作什麼，他說要進
    去裡面拼一下，我沒說話，就回租屋處；戊○○上去拿兩個
    安全帽、兩個頭套及1 把西瓜刀，然後騎機車載我去強棒超
    商行搶；拿作案工具到得手後，我都沒有碰到丁○○；我不
    知道戊○○有沒有告訴丁○○，我自己沒有跟丁○○講『不
    用參加，在租屋處等』這些話；不知道丁○○有無分到贓物
    」（警卷第9 頁；偵查卷第12、39至42頁），兩人均一致供
    證是在巿區兜逛見該店易於作案而臨時起意，被告丁○○在
    事前及事中均未參與。
  (三)至於被告丁○○於警詢雖稱有自戊○○處收受7 張百元鈔及
    大衛杜夫香菸乙包，然由戊○○所稱其與被告丁○○曾經共
    同作案多起強盜案，所得財物大部分均屬現金及香菸，並由
    兩人分贓；但就強棒超商案強盜所得現金及香菸，僅稱有與
    共同犯案之己○○分贓現金、香菸則尚未分配，並未提及另
    有交付被告丁○○之情（警卷第11至14頁；偵查卷第16、67
    頁；原審聲羈卷第5 頁；原審卷第118 頁），兩人所述顯有
    不符。參以承辦警員庚○○、李源裕及強棒超商被害人丙○○（領回44包香菸及4,340 元）、另案強盜被害人乙○○（
    領回45包香菸及700 元），均無法積極肯定被告丁○○交出
    之700 元及香菸乙包，究竟係何案強盜所得財物（警卷第25
    、37、49、52頁；偵查卷第34至37、47頁），被告丁○○此
    部分之自白，難認係與事實相符，並資為認定其有涉犯強棒
    超商強盜案之論據。
  (四)按刑法上之共同正犯，必須多數行為人彼此間具有實施特定
    犯罪之犯意聯絡與行為分擔，方能屬之；縱係幫助犯，亦須
    行為人有以幫助之意思對正犯資以助力，使其犯罪易於達成
    ，亦即不僅須有幫助他人犯罪之行為，且須具備明知他人犯
    罪而予以幫助之故意，始稱相當。換言之，行為人如無此種
    犯意，縱其行為偶然助成他人犯罪，惟因其並無違法之認識
    ，尚難令負正犯或幫助罪責。強棒超商強盜案既由戊○○、
    己○○臨時起意犯案，被告丁○○縱因預供97年12月31日與
    戊○○犯案而購買頭套，其犯意之認識，應限定在此範圍，
    不能推定亦有供以後任何強盜案件使用之意思，其後復無分
    得強盜所得財物，已如上述，更難認定其就強棒超商案係有
    共同或幫助強盜之行為。公訴人憑以認定被告丁○○涉犯此
    部分強盜案之論據，在客觀上顯未達於通常一般之人均不致
    於有所懷疑之程度。此外，復查無其他積極之證據，足以證
    明被告丁○○有加重強盜之犯行，犯罪尚屬不能證明，自應
    為無罪之諭知。原審以此部分不能證明被告丁○○犯罪，因
    而為無罪之判決，核無違誤。檢察官上訴意旨，猶執前詞，
    指摘原判決此分部分不當，為無理由，應予駁回。
四、被告戊○○、丁○○其餘被訴（經原審判決有罪）部分，及
    同案被告己○○部分，業均撤回上訴而確定，自不論列，應
    併敘明。
據上論斷，應依刑事訴訟法第368 條、第369 條第1 項前段、第
364 條、第299 條第1 項前段，刑法第337 條、第42條第3 項，
刑法施行法第1 條之1 ，判決如主文。
本案經檢察官鄭銘謙到庭執行職務。
中    華    民    國    98    年    8     月    3     日
                  刑事第五庭    審判長法  官  曾永宗
                                      法  官  任森銓
                                      法  官  王伯文
以上正本證明與原本無異。
侵占遺失物部分，不得上訴。
加重強盜部分，檢察官如不服本判決應於收受本判決後10日內向
本院提出上訴書狀，其未敘述上訴理由者，並得於提起上訴後10
日內向本院補提理由書狀（應附繕本）「切勿逕送上級法院」。
中    華    民    國    98    年    8     月    3     日
                                      書記官  黎  珍
附錄本案論罪科刑法條：
刑法第337 條：
意圖為自己或第三人不法之所有，而侵占遺失物、漂流物或其他
離本人所持有之物者，處500 元以下罰金。
刑法施行法第1 條之1 ：
中華民國94年1 月7 日刑法修正施行後，刑法分則編所定罰金之
貨幣單位為新臺幣。
94年1 月7 日刑法修正時，刑法分則編未修正之條文定有罰金者
，自94年1 月7 日刑法修正施行後，就其所定數額提高為30倍。
但72年6 月26日至94年1 月7 日新增或修正之條文，就其所定數
額提高為3 倍。


司法院資訊處製作；財團法人民間司法改革基金會備份。
